【裁判字號】    98,訴,709
【裁判日期】    990211
【裁判案由】    土地增值稅
【裁判全文】
高雄高等行政法院判決
                                       98年度訴字第709號
                                 民國99年1月28日辯論終結
原      告  甲○○
被      告  屏東縣政府稅務局
代  表  人  施錦芳  局長
訴訟代理人  乙○○
            丙○○
上列當事人間土地增值稅事件，原告不服屏東縣政府中華民國98
年9月25日屏府行法字第0980227016號（98年屏府訴字第28號）
訴願決定，提起行政訴訟，本院判決如下：
    主  文
原告之訴駁回。
訴訟費用由原告負擔。
    事實及理由
一、事實概要︰。
    緣原告所有坐落屏東縣新園鄉○○○段333-14地號，應有部
    分全部，面積1,994平方公尺土地，於民國75年10月23日經
    屏東縣新園鄉公所發布實施新園都市計畫，土地使用分區編
    定為住宅區。93年4月28日原告與權利人花國庭、花至賢、
    花啟源、花明耀、花明燦等人共同以一般買賣方式向被告東
    港分局（下稱東港分局）申報移轉現值，移轉應有部分為4
    分之3，原告仍保有應有部分4分之1，按一般用地課徵土地
    增值稅，經核定應納稅額為新臺幣（下同）4,058,460元，
    原告已於93年5月24日繳納，並於93年5月27日向地政機關完
    成移轉登記在案。95年11月6日上開土地經重測，重測後該
    仙公廟段333-14地號土地逕行分割為仙吉段1024、1024-1、
    1024-2、1024-3地號等4筆土地。原告嗣於98年4月16日向東
    港分局主張仙吉段1024-1地號（下稱系爭土地）（面積為1,
    936平方公尺）有行政院94年12月16日發布增訂土地稅法施
    行細則第57條之1規定適用，申請改依土地稅法第39條之2第
    1項規定不課徵土地增值稅，經東港分局以98年4月21日屏稅
    東分壹字第0980505123號函略謂：「說明：三、本案申請人
    為義務人且土地增值稅繳納期間屆滿日為93年6月9日，依土
    地稅法第39條之3規定已逾期不得不課徵土地增值稅。準此
    ，台端所請未便照准。」駁回原告請求，原告不服，提起訴
    願，未獲變更，遂提起本件行政訴訟。
二、本件原告主張︰
（一）按稅捐稽徵法第28條規定，納稅義務人對於因適用法令錯
      誤，得自繳納之日起5年內，提出具體證明，申請退還，
      本案申報當時可依土地稅法第39條之2第1項，申請不課徵
      土地增值稅，茲因配套法令即土地稅法施行細則第57條之
      1遲至94年12月16日才增訂，並修正同細則第58條，增訂
      與修正期間其實有行政院83年11月28日台83財字第44533
      號函及財政部91年6月24日台財稅字第0910453792號函可
      適用，在此空窗期間內政部營建署掌管都市分區使用證明
      書之發給，皆不敢依上開二號函釋發給分區使用證明書，
      俾供人民據以申請農地作農業使用證明書以便申請不課徵
      土地增值稅，始有今日結果。
（二）本案系爭土地依農業發展條例施行細則第2條第2項規定（
      94年6月10日刪除增訂為第14條之1第2項）適用農業發展
      條例第37條第1項、第38條第1項或第2項規定，本享有賦
      稅減免優惠，因實質上該等用地已非屬農業用地之範疇，
      無法適用農業用地作農業使用認定及核發證明辦法，取得
      農業用地作農業使用證明書，憑辦不課徵土地增值稅（遲
      至94年12月16日增訂土地稅法施行細則第57條之1，修正
      第58條及94年6月10日增訂農業發展條例施行細則第14條
      之1第2款），但為執行該項條文，行政院農業委員會將另
      訂辦法以為規範，在上開法令未頒訂前，仍由主管稅捐稽
      徵機關參照原執行行政院83年11月28日台83財字第44533
      號函規定之作業及查核程序辦理。本次原告於98年3月30
      日取得系爭土地之使用分區證明書及98年4月13日取得農
      業用地作農業使用證明書，係證明本筆土地於93年4月28
      日申報土地增值稅時，符合行政院83年11月28日台83財字
      第44533號函規定，依法可申請不課徵土地增值稅，茲因
      申報當時政府稅捐機關皆不參照執行之故，爰依稅捐稽徵
      法第28條規定，自繳納之日起5年內，提出具體證明，申
      請退還土地增值稅額4,058,460元等情，並聲明求為判決
      （一）訴願決定及原處分均撤銷。（二）被告應依原告98
      年4月16日之申請，作成退還屏東縣新園鄉○○段1024-1
      地號土地增值稅之處分。
三、被告則以︰
（一）按「作農業使用之農業用地，移轉與自然人時，得申請不
      課徵土地增值稅。」「依前條第1項規定申請不課徵土地
      增值稅者，應由權利人及義務人於申報土地移轉現值時，
      於土地現值申報書註明農業用地字樣提出申請；其未註明
      者，得於土地增值稅繳納期間屆滿前補行申請，逾期不得
      申請不課徵土地增值稅。」為土地稅法89年1月26日修正
      公布第39條之2第1項及增訂公布第39條之3第1項規定。次
      按「前項農業用地經依法律變更編定為非農業用地，在依
      法應完成之細部計畫尚未完成，無法依變更後之用地使用
      ，經上開法律主管機關認定仍應依原來農業用地使用分區
      別或用地別管制使用者，得適用本法第39條之2第1項規定
      ，不課徵土地增值稅。」「農業用地經依法律變更為非農
      業用地，經該法律主管機關認定符合下列各款情形之一，
      並取得農業用地作農業使用證明書者，得適用本法第39條
      之2第1項規定，不課徵土地增值稅：‧‧‧二、已發布細
      部計畫地區，都市計畫書規定應實施市區徵收
      ，於公告實施市區徵收計畫前，未依變更後之
      計畫用途申請建築使用者。」為土地稅法施行細則89年9
      月20日修正發布第57條第2項及94年12月16日增訂發布第
      57條之1第2款分別規定。又按「農業用地經依法律變更為
      非農業用地，經該法律主管機關認定符合下列各款情形之
      一，並取得農業用地作農業使用證明書者，得適用本條例
      第37條第1項、第38條第1項或第2項規定，不課徵土地增
      值稅．．．二、已發布細部計畫地區，都市計畫書規定應
      實施市區徵收，於公告實施市區徵
      收計畫前，未依變更後之計畫用途申請建築使用者。」為
      農業發展條例施行細則94年6月10日增訂發布第14條之1第
      2款所規定。
（二）系爭土地（重測前：仙公廟段333-14地號土地）為屏東縣
      新園鄉公所75年10月23日發布實施新園都市計畫，使用分
      區編定為住宅區，於93年4月28日原告與權利人花國庭、
      花至賢、花啟源、花明耀、花明燦等人共同以一般買賣方
      式向東港分局申報移轉現值，按一般用地稅率課徵土地增
      值稅，原告業於93年5月24日繳納，並於93年5月27日向地
      政機關辦理移轉登記在案。又屏東縣新園鄉公所核發系爭
      土地使用分區證明書載有「已發布細部計畫地區，都市計
      畫書規定應實施市地重劃，於公告實施市地重劃前，未依
      變更後之計畫用途申請建築使用。」內容，原告依據94年
      6月10日行政院農業委員會發布增訂農業發展條例施行細
      則第14條之1規定及94年12月16日行政院發布增訂土地稅
      法施行細則第57條之1規定，於98年4月16日檢附屏東縣新
      園鄉公所98年4月13日核發農業用地作農業使用證明書等
      有關證明文件，向東港分局申請改依土地稅法第39條之2
      第1項規定不課徵土地增值稅，基於法律不溯及既往適用
      原則，系爭土地於93年4月28日申報移轉課徵土地增值稅
      時，尚無首揭農業發展條例施行細則94年6月10日發布增
      訂第14條之1第2款規定及土地稅法施行細則94年12月16日
      發布增訂第57條之1第2款規定事項，自亦無法適用首揭89
      年1月26日土地稅法修正後第39條之2第1項有關「作農業
      使用之農業用地，移轉與自然人時，得申請不課徵土地增
      值稅」之規定。另原告引據財政部91年6月24日台財稅字
      第0910453792號函，係針對89年6月7日修正發布農業發展
      條例施行細則第2條第2項規定為解釋（此與89年9月20日
      修正發布土地稅法施行細則第57條第2項規定意旨同），
      其內容以細部計畫未完成，無法依變更後用地使用為要件
      ，與本件原告請求依94年6月10日發布增訂農業發展條例
      施行細則第14條之1規定（同日刪除該施行細則第2條第2
      項規定）及94年12月16日發布增訂土地稅法施行細則第57
      條之1規定（同日刪除該施行細則第57條第2項規定）之內
      容及事實均不同，自不得據以援引。
（三）重測前仙公廟段333-14地號土地於93年4月28日向東港分
      局申報移轉現值時，於土地增值稅申報書中勾選一般買賣
      方式課徵土地增值稅，經核定應納稅額為4,058,460元，
      繳納期間為自93年5月11日至93年6月9日止，依首揭土地
      稅法89年1月26日公布增訂第39條之3第1項規定，同法第3
      9條之2第1項有關申請不課徵土地增值稅者，除應於申報
      書上註明「農業用地」外，並應在「繳納期間屆滿前」即
      93年6月9日前申請，逾期申請之法律效果為不得適用不課
      徵土地增值稅，本件原告遲至98年4月16日始向東港分局
      申請改課徵，顯已逾上述申請期間，原告就已經確定之稅
      捐核定案件，嗣後請求改依94年12月16日發布增訂土地稅
      法施行細則第57條之1規定，主張適用土地稅法第39條之2
      第1項不課徵土地增值稅，揆諸前揭說明，自非法之所許
      ，東港分局於上開土地移轉時按一般用地稅率課徵土地增
      值稅，並無不合，原告所訴各節，顯係誤解法令等語，資
      為抗辯。並聲明求為判決駁回原告之訴。
四、本件如事實概要欄所載之事實，業經兩造分別陳述在卷，並
    有原告98年4月16日申請書、東港分局98年4月21日屏稅東分
    壹字第0980505123號函、系爭土地土地增值稅（土地現值）
    申報書、土地登記簿謄本、屏東縣新園鄉公所98年4月13日
    發給之系爭土地農業用地作農業使用證明書影本等附原處分
    卷可憑，自堪信屬實。茲就兩造之爭執論述如下：
（一）按「作農業使用之農業用地，移轉與自然人時，得申請不
      課徵土地增值稅。」「依前條第1項規定申請不課徵土地
      增值稅者，應由權利人及義務人於申報土地移轉現值時，
      於土地現值申報書註明農業用地字樣提出申請；其未註明
      者，得於土地增值稅繳納期間屆滿前補行申請，逾期不得
      申請不課徵土地增值稅。」89年1月26日修正公布及增訂
      之土地稅法第39條之2第1項（同日修正公布之農業發展條
      例第37條第1項亦同）及第39條之3第1項分別定有明文。
（二）次按「前項農業用地經依法律變更編定為非農業用地，在
      依法應完成之細部計畫尚未完成，無法依變更後之用地使
      用，經上開法律主管機關認定仍應依原來農業用地使用分
      區別或用地別管制使用者，得適用本法第39條之2第1項規
      定，不課徵土地增值稅。」「農業用地經依法律變更為非
      農業用地，經該法律主管機關認定符合下列各款情形之一
      ，並取得農業用地作農業使用證明書者，得適用本法第39
      條之2第1項規定，不課徵土地增值稅：一、依法應完成之
      細部計畫尚未完成，未能准許依變更後計畫用途使用者。
      二、已發布細部計畫地區，都市計畫書。規定應實施市區徵收，於公告實施市區徵收計畫前
      ，未依變更後之計畫用途申請建築使用者。」「農業用地
      經依法律變更為非農業用地，經該法律主管機關認定符合
      下列各款情形之一，並取得農業用地作農業使用證明書者
      ，得適用本條例第37條第1項、第38條第1項或第2項規定
      ，不課徵土地增值稅……二、已發布細部計畫地區，都市
      計畫書規定應實施市區徵收，於公告實施市區徵收計畫前，未依變更後之計畫用途申請建築
      使用者。」89年9月20日行政院令修正發布土地稅法施行
      細則第57條第2項、94年12月16日增訂發布第57條之1及94
      年6月10日增訂發布之農業發展條例施行細則第14條之1第
      2款分別定有明文。上開土地稅法施行細則第57條第2項、
      第57條之1及農業發展條例施行細則第14條之1第2款係主
      管機關分別依土地稅法第58條及農業發展條例第76條之授
      權所訂定，其內容係針對土地稅法第39條之2第1項及農業
      發展條例第37條第1項、第38條第1項、第2項農業用地移
      轉得申請不課徵土地增值稅之情形所為技術性、細節性之
      規定，並未逾越母法授權，自得適用。
（三）經查：
   １.原告於93年間，將其所有上開屏東縣新園鄉○○○段333-
      14地號土地移轉部分應有部分予花國庭、花至賢、花啟源
      、花明耀、花明燦等人時，其向被告所提出之申報書係以
      一般用地買賣申報，並未勾選「本件土地符合土地稅法第
      39條之2規定檢附有關證明文件，請免徵土地增值稅」之
      選項，此有卷附土地增值稅（土地現值）申報書影本可資
      佐證，又該筆土地增值稅之繳納期間為自93年5月11日至9
      3年6月9日止，此亦有該土地增值稅繳款書影本附卷可參
      ，原告並未申請不課徵土地增值稅，而係按一般土地移轉
      申請繳納該土地增值稅在案，且原告已依限繳納該土地增
      值稅，亦未於繳納期間屆滿前補行申請免徵土地增值稅，
      則依前引土地稅法第39條之3第1項規定，原告顯已逾期而
      不得申請不課徵土地增值稅。
   ２.原告嗣後雖取得屏東縣新園鄉公所於98年4月13日所核發
      系爭土地之農業用地作農業使用證明書，並依據94年6月
      10日行政院農業委員會發布增訂農業發展條例施行細則第
      14條之1規定及94年12月16日行政院發布增訂土地稅法施
      行細則第57條之1規定，向東港分局申請改依土地稅法第3
      9條之2第1項規定不課徵土地增值稅，惟上開農業用地作
      農業使用證明書僅能證明發給證明書「當時」該農業用地
      係作農業使用，且該證明書之有效期間為6個月一節，有
      該證明書影本附卷可參，而如前所述，原告於上開屏東縣
      新園鄉○○○段333-14地號土地應有部分移轉時，並未依
      土地稅法第39條之3第1項規定申請免徵土地增值稅，且已
      逾期而不得申請不課徵土地增值稅，依法律不溯既往原則
      ，自不得援引嗣後所修、增訂之農業發展條例施行細則第
      14條之1及土地稅法施行細則第57條之1規定，請求退還其
      前已繳納之土地增值稅；又被告因原告未申請不課徵土地
      增值稅而依一般用地核課土地增值稅，適用法令既無違誤
      ，是被告以稅捐稽徵法第28條適用法令錯誤為由，申請退
      還該筆土地增值稅，尚有誤會而不應准許。
   ３.原告主張係因配套法令即土地稅法施行細則第57條之1及
      第58條遲至94年12月16日才增訂，然土地稅法39條之2第1
      項「作農業使用之農業用地，移轉與自然人時，得申請不
      課徵土地增值稅」之規定，依法條文義，其「農業用地」
      之定義，原不包含上開屏東縣新園鄉○○○段333-14地號
      「經都市計畫編定為住宅區用地」之情形，在上開土地稅
      法施行細則第57條之1及第58條修訂前，原即無土地稅法
      第39條之2得申請不課徵土地增值稅規定之適用，原告自
      不得以嗣後擴大適用範圍之施行細則規定，指摘之前依母
      法法條文義規定所為之核課處分為違法。
   ４.原告雖又主張上開土地移轉當時有行政院83年11月28日台
      83財字第44533號函及財政部91年6月24日台財稅字第0910
      453792號函可適用，惟依行政院83年11月28日台83財字第
      44533號函釋內容「農業用地經都市計畫變更為新市鎮特
      定區、住宅區或其他使用分區，在細部計畫未完成前，如
      經都市計畫主管機關認定，仍應依原來之土地使用分區別
      （或用地別）管制而視為農業用地，其移轉或繼承時，仍
      有土地稅法第39條之2第1項．．．規定之適用。」及財政
      部91年6月24日台財稅字第0910453792號函釋內容「一、
      查農業發展條例施行細則第2條第2項明定：『前項農業用
      地經依法律變更編定為非農業用地，在依法應完成之細部
      計畫尚未完成，無法依變更後之用地使用，經上開法律主
      管機關認定仍應依原來農業用地使用或分區別管制使用者
      ，得適用本條例第37條第1項．．．規定，不課徵土地增
      值稅．．．。』」其均須符合「在細部計畫未完成前，經
      主管機關認定，仍應依原來之土地使用分區別（或用地別
      ）管制而視為農業用地」之要件，始能適用土地稅法第39
      條之2第1項（農業發展條例第37條第1項）不課徵土地增
      值稅之規定，本件原告並未能提出事證證明有經主管機關
      認定仍應依原來之土地使用分區別（或用地別）管制而視
      為農業用地之情形，已難援用該函釋。且退萬步言，上開
      函釋縱可援用，但如前所述，上開不課徵土地增值稅之情
      形仍須由原告於土地稅法第39條之3第1項規定期限內提出
      申請始可，而原告並未依土地稅法第39條之3第1項規定之
      期限提出申請一節業如前述，是原告此部分之主張亦不可
      採。
（四）綜上所述，原處分駁回原告退還土地增值稅之申請，並無
      違誤，訴願決定予以維持，核無不合。原告訴請撤銷，為
      無理由，應予駁回。
五、據上論結，本件原告之訴為無理由，依行政訴訟法第98條第
    1項前段，判決如主文。
中    華    民    國    99    年     2    月   11     日
            高雄高等行政法院第二庭
                        審判長法官  江  幸  垠
                              法官  簡  慧  娟
                              法官  吳  永  宋
以上正本係照原本作成。
如不服本判決，應於判決送達後20日內向本院提出上訴書狀，其
未表明上訴理由者，應於提起上訴後20日內向本院提出上訴理由
書（須按對造人數附繕本）；如於本判決宣示或公告後送達前提
起上訴者，應於判決送達後20日內補提上訴理由書（須附繕本）
。未表明上訴理由者，逕以裁定駁回。
中    華    民    國    99    年     2    月   11     日
                            書記官  陳  嬿  如


司法院資訊處製作；財團法人民間司法改革基金會備份。
